【裁判字號】    92,訴,658
【裁判日期】    951120
【裁判案由】    分配表異議之訴
【裁判全文】
臺灣新竹地方法院民事判決               92年度訴字第658號
原      告  乙○○
原      告  壬○○
前列二人共同
訴訟代理人  羅秉成律師
            魏順華律師
            曾能煜律師
被      告  寅○○
訴訟代理人  庚○○
被      告  丙○○
訴訟代理人  鍾添錦律師
複代理人    丁○○
                      之一
被      告  子○○
訴訟代理人  徐原本律師
複代理人    辛○○
被      告  卯○○
上列一人共同
訴訟代理人  羅廷祥律師
            林思銘律師
上列當事人間因分配表異議之訴事件，本院於95年11月6日言詞
辯論終結，判決如下：
    主      文
本院八十八年度執字第六八０號強制執行事件於民國九十二年十
二月三日作成之分配表三，所列被告寅○○部分，參與分配本
金債權為新台幣貳佰參拾萬元及利息 (分配金額新台幣壹拾肆萬
捌仟伍佰貳拾壹元)，被告丙○○部分，參與分配本金債權為
新台幣玖拾萬元及利息 (分配金額為新台幣伍萬捌仟捌佰捌拾陸
元)，被告子○○部分參與分配本金債權為新台幣捌佰伍拾萬
元及利息 (分配金額為新台幣肆拾伍萬陸仟伍佰伍拾捌元)，
被告卯○○部分，參與分配本金債權新台幣壹億元及利息 (分
配金額為新台幣柒佰零柒萬零玖佰肆拾壹元)，均應予剔除。
訴訟費用由被告負擔。
    事實及理由
一、原告起訴時係就本院88年度執字第6840號拍賣抵押物強制執
    行事件於92年6月10日作成之分配表，提起分配表異議之訴
    ，惟在原告起訴後，本院復於92年12月3日製作更正分配表
    進行分配，原告在該案件分配期日後，聲明異議，並另於93
    年1月3日將訴之聲明更改為對92年12月3日之分配表提起異
    議之訴，經被告等就此無異議為言詞辯論，該更正自屬合法
    ，合先敘明。
二、原告起訴主張其二人為本院88年執字第6840號強制執行事件
    之債權人，該執行事件之債務人為智有建設有限公司 ( 以
    下簡稱智有建設公司)，被告寅○○、丙○○、子○○及卯
    ○○亦為該執行事件之債權人，該執行事件其後經拍定後，
    於92年12月3日作成分配表三進行分配，其中被告寅○○本
    金債權為新台幣 (下同)230 萬元及利息 (分配金額148,521
    元)，被告丙○○本金債權為90萬元及利息 (分配金額為
    58886元)，被告子○○本金債權為850萬元及利息 (分配金
    額為456,558元)，被告卯○○為本金債權1億元及利息 (分
    配金額為7,070, 941元)等債權均不實在，應自該分配表中
    剔除，經原告依法對該分配表聲明異議，被告等為反對之陳
    述，原告等依強制執行法第41條提起本件訴訟，請求聲明如
    主文所示。並為下列主張：
(一)、對被告卯○○之主張：
  1.原告於收受本院民事執行之函通知被告卯○○反對陳述，原
    告即提起本件訴訟，並未逾10日起訴期間。
  2.債權人或債務人對執行法院對於同一執行事件所製作之第1
    次分配表或其後各次更正之分配表均有異議權此觀法律條文
    並未明文排除更正分配表之異議權自明，本件92年6月10日
    製作之分配表與91年9月9日、91年11月20日製作之分配表既
    非屬同一分配表，原告依法自有異議權，被告卯○○一再稱
    原告已失權顯有誤會。
  3.被告卯○○稱與智有建設公司合建之土地，因被告卯○○積
    欠金融機構貸款及其他債務，而遭債權人查封，由第三人高
    秋璋提出6千萬元代被告卯○○清償借款，雙方並同意以6千
    萬元為買賣該等合建土地之對價，且土地全部過戶至高秋璋
    所指定之人即其妻弟莊朝欽名下，被告卯○○已因該土地買
    斷而不得再主張地主之權利，至高秋璋對智有建設公司有6
    千萬元出資債權，已讓與貸款人己○○，並由本院91年度訴
    字第913號判決認定己○○得對智有建設公司主張債權，是
    以該6千萬元即等同由智有建設公司出資，被告卯○○對智
    有建設公司無主張系爭債權之餘地。
  4.縱認被告卯○○對智有建設公司有債權，其金額亦應以實際
    建設完成而得受分配之利潤扣除土地價款6千萬元。合建時
    被告卯○○與智有建設公司預估銷售利潤約3億至3億2千萬
    元，但實際上有26戶僅蓋到結構體，不能以每戶500萬元計
    算，每戶約100萬元，則銷售利益顯然短少1億元，被告卯○○分配之比例為42.5%，則被告卯○○原預估之獲利1億元，
    經扣除土地款6千萬元及減少之銷售利益4千2百餘萬元，根
    本無利潤。且該1億元之本票係作為合建契約損害賠償之擔
    保，該損害賠償之數額亦須經契約當事人會算或法院判決，
    是以該本票債權應屬尚未實現。
(二)、對被告寅○○之主張
  1.智有建設公司負責人丑○○將智有建設公司移轉給戊○○時
    ，丑○○並未談到有此債務。
  2.至被告寅○○稱借給智有建設公司時，交付款項給丑○○係
    以現金交付，該借款係大筆金額，以現金交付，並不符社會
    交易現況，該主張並不能證明被告寅○○對智有建設公司有
    230萬元債權存在。
(三)、對被告丙○○之主張
  1.被告丙○○持以參與分配之借款債權，係丑○○個人所借貸
    ，與智有建設公司無關，且在被告丙○○就臺灣苗栗地方法
    院88年7月30日成立和解之給付借款事件 (臺灣苗栗地方法
    院88年度訴字第276號)請求繼續審判之臺灣苗栗地方法院88
    年度續字第1號判決中亦載明被告丙○○所參與分配之100萬
    元借款債權之債務人為丑○○，並不是智有建設公司，在該
    案件中被告丙○○亦未提及借款是智有建設公司，且在該事
    件丑○○亦到庭稱其向被告丙○○借款及尚欠90萬元確屬事
    實，在該事件中被告丙○○所持有丑○○所簽發之本票，丑
    ○○亦不爭執，如該筆借款係智有建設公司所借，何以被告
    丙○○未對有建設公司起訴請求，丑○○也從未抗辯該借款
    是智有建設公司所借，可見真正借款人是丑○○個人，而不
    是智有建設公司，被告丙○○應就系爭90萬元之借款為智有
    建設公司所借用部分負舉證責任。
  2.況前述借款，在被告丙○○在臺灣苗栗地方法院向被告丑○○請求償還借款時，即由丑○○同意償還該90萬元之債務，
    被告丙○○不應再向智有建設公司求償。
(四)、對被告子○○之主張
  1.本件與本院92年度重訴字第4號案件當事人不同，並不是同
    一事件。
  2.由本院91年度訴字第913號案件中證人甲○、丑○○及戊○○之證詞、甲○及陳家豐在本院之證詞，可證智有建設公司
    向被告子○○借用之850萬元已清償，因而塗銷抵押權之設
    定。由智有建設公司提供供擔保設定之抵押權既已塗銷，亦
    可稽被告子○○之債權應已清償。
二、被告卯○○、寅○○、丙○○、子○○等均聲明請求判決駁
    回原告之訴，訴訟費用由原告負擔，並為下列主張：
(一)、被告卯○○部分：
  1.被告卯○○係在91年2月22日具狀參與分配，本院民事執行
    處在91年11月20日作成第1次更正分配表時，該次分配表並
    曾於91年11月24日通知各債權人表示意見，原告等就被告卯
    ○○部分雖曾表示聲明異議，但被告卯○○接獲本院民事執
    行處通知後，即依法具狀為反對之陳述，但原告等當時並未
    對被告卯○○提起分配表異議之訴，僅有自稱係智有建設公
    司負責人之陳雅惠對被告卯○○提起分配表異議之訴，但該
    訴訟經本院91年度重訴字第4號判決認該訴訟未合法代理，
    駁回確定，是以就被告卯○○部分，原告等既未依法於10日
    法定期間內起訴及證明，其後即不得再以同一事由聲明異議
    ，請求判決駁回原告之訴。
  2.被告卯○○用以參與分配之系爭本票1億元，係依被告與智
    有建設公司所簽訂合建契約第23條及協議書而簽發，作為擔
    保智有建設公司履行合契約將42.5%比例之房屋及土地過戶
    給被告卯○○，因此智有建設公司違約不履行合建契約所生
    損害及違約金，均係該本票所擔保之債權。該債權包括：
  (1)42.5%合建房屋及土地不履行之損害賠償
    智有建設公司未履行移轉及交付42.5%之房屋及土地，被告
    卯○○對智有建設公司有「所受損害」及「所失利益」之損
    害賠償請求權。依智有建設公司前負責人丑○○提供給被告
    卯○○之系爭合建房屋預售期間排價表，A區房屋價額合計
    8804萬元，B區房地價額合計9081萬元，C區房地價額合計
    7963萬元，D區房地地價額合計6052元，合計為3億1千9百萬
    元，被告卯○○應分得部分為42.5%，因此被告卯○○受有
    135,557,000元契約預期利益之損失。
  (2)遲延履行違約金
    依前述合建契約第15條之約定「依照建築法定工期領取使用
    執照日為準，.... 每逾一天應依照甲方分得部分之未完成
    工程造價千分之一為罰金，連續壹個月未完成，則依第十四
    條執行。」依照系爭房屋AB區使用執照及CD區之建築執照之
    記載，AB區房屋工程造價27,674,000元，CD區房屋工程造價
    為21,392,000元, 合計49,066,000元，惟實際造價應遠高於
    此數，由於被告一時難以證明實際造價，祗得依上開使用執
    照及建造執照所載工程造價為準，查87建都使用執照記載，
    該34戶房屋 (即AB區)之竣工日期為87年7月27日，86建都字
    第119號建造執照記載，該26戶房屋 (即CD區)應於開工日起
    11個月竣工，又依合建契約第13條約定「甲方應自領取使用
    執照第六十天，雙方辦理交屋手續及驗收完畢」，智有建設
    公司均已逾期限未履行，依前述合建契約第15條約定應負按
    日計付一個月遲延履行之罰金即：00000000×42.5%×0.
    001×30＝625591元，然後再依合建契約第14條負擔「不能
    履行」之違約金賠償損失。
  (3)沒收已施工之工程設施作為懲罰性違約金之損害賠償部分
    依前述合建契約第14條後段規定「如乙方 (智有建設公司)
    違約時，甲方得沒收乙方已施工之一切工程設施，作為違約
    金之賠償，各不異議。」AB區房屋業經智有建設公司出售給
    第三人，辦妥產權過戶登記，被告鄭慶長因而未分得此部分
    任何合建利益，智有建設公司亦已不能履行，CD區又遭本院
    民事執行處查封拍賣，智有建設公司，依前述合建契約第
    14條之約定，應照價賠償作為懲罰性違約金。查AB區房屋土
    地價額合計178,850,000元 (即A區8,804萬元＋B區9,081萬
    元)，CD區僅建造至結構體完成即遭查封拍賣，依本件執行
    分配表所載CD區房地拍賣價額計算，土地拍賣價額27,709,
    000元，房屋拍賣價額16,511,000元，動產 (磁磚、水泥
    )28,500 元，合計44,248,500元，加上前述AB區房地價額17
    8,850,000元，合計223,098,500元。
    以上3項合計為359,299,091元，為系爭本票所擔保之損害賠
    償債權總額。
  3.另由證人高秋璋在本院中之證詞可知，原告主張系爭合建土
    地被告卯○○已出售證人高秋璋並不實在，證人高秋璋僅係
    出資投資智有建設公司，參與該公司之合建案，以免該合建
    案因智有建設公司之週轉不靈，未繳納該公司向六信貸款6
    千萬元之本利遭受損失，本件被告卯○○提供毫無貸款之土
    地與智有建設公司合建，該公司以建築融資之方式向銀行貸
    款建築，又未能位約將雙方合建完成，並順利依約將被告卯
    ○○應分配之建物土地分配給被告卯○○，被告卯○○損失
    甚鉅，乃提示該公司所開立之擔保本票1億元，且僅分得7百
    餘萬元，與被告鄭慶長原本土地價值不成比例。被告卯○○
    所有系爭土地並無出售給高秋璋，智有建設公司仍應依兩造
    之合建契約及協議書履行。
(二)、被告寅○○部分：
    被告寅○○主張智有建設公司確有向其借款，該公司原負責
    人丑○○共以智有建設公司名義簽發4張本票、1張支票，總
    額共280萬元，聲請法院核發支付命令，因被告寅○○遺失
    該支票之退票理由單，是以撤回該部分之請求，是以支付命
    令部分為230萬元，該支付命令已確定，至被告寅○○交付
    該款項時，是交付現金，至於借款人智有建設公司負責人丑
    ○○取得該款項後，是供個人使用或供公司使用，被告寅○○並不情楚。
(三)、被告丙○○部分：
  1.被告丙○○主張智有建設公司之負責人丑○○以智有建設公
    司名義向其借款100萬元，並開立支票及本票，其後經被告
    丙○○向臺灣苗栗地方法院對智有建設公司及丑○○請發支
    付命令，並聲請就本票裁定強制執行，其中丑○○並曾返還
    10萬元，智有建設公司倒閉後，丑○○曾再簽發自己名義立
    00萬元本票給被告丙○○，但並未兌現。
  2.被告丙○○其後復主張智有建設公司原負責人丑○○於86年
    7月16日至被告丙○○住處，以公司臨時急需調度資金為由
    ，擬借款30萬元，被告丙○○於是日至新竹中小企業銀行竹
    南分行由00-00-0000000號帳戶內提領49萬元，親自交付借
    予丑○○30萬元，同年7月30日及9月23日，被告丙○○再至
    新竹區中小企業銀行竹南分行之00-00-0000000號帳戶內提
    領30萬元及40萬元，依丑○○之指示分別存入借款人智有建
    設公司活儲及支存帳戶內，被告丙○○共借給智有建設公司
    公司100 萬元，其後因被告丙○○向智有建設公司要求還款
    ，智有建設公司於86年11月19日簽發到期日為86年12月19日
    ，票面金額100萬元，由丑○○背書之本票一紙交給被告丙○○供擔保，其後因被告丙○○要求還款，智有建設公司均
    相應不理，經再三催付，智有建設公司始於87年9月16日償
    還10萬元，並再交付面額分別為40萬元、50萬元之本票2紙
    給被告丙○○，其後經被告丙○○屆期提示均遭退票，始以
    前開本票聲院強制執行，經裁定強制執行後，智有建設公司
    既未於法定期間內提起抗告或確認之訴，顯已默認該債務，
    原告自不得再行主張時效抗辯。
(四)、被告子○○部分：
  1.被告子○○主張原告主張被告子○○參與分配之本票已罹於
    消滅時效，並以債務人之債權人身分代位行使債務人之抗辯
    權，惟查訴外人即債務人智有建設公司於91年1月15日曾提
    起民事抗告狀及臺灣高等法院91年度抗字第881號民事裁定
    均自承已清償債人向被告子○○借貸之款項，應可認為係屬
    民法第129條第1項第2款「承認」之觀念通知，債務人此種
    聲明係屬拋棄時效利益之意思表示，其時效期間應重行起算
    ，是以本件被告子○○之債權並未罹於時效。
  2.被告子○○確有借款850萬元給智有建設公司，係由證人癸○○與智建有建設公司前負責人丑○○接洽，由證人癸○○
    、甲○、在本院之證詞，可知被告子○○借給智有建設公司
    之債權並未受清償，至塗銷抵押權部分，係因債權人丑○○
    如不同意塗銷該抵押權，智有建設公司並不同意清償部分款
    項，為收回部分欠款，是以癸○○始同意塗銷抵押權登記，
    且被告子○○原受保有該三戶房屋起造人名義及本票以確保
    其債權，故由其他三位金主先行受償，但被告子○○部分則
    完全未受償。
三、兩造不爭執之事實：
(一)、原告與被告寅○○、丙○○、子○○及卯○○等人均係本
      院本院88年度執字第6840號強制執行事件之債權人，該執
      行事件之債務人為智有建設公司，經拍定後，該事件本院
      民事執行處原於90年12月14日進行分配，後又於94年12月
      13 日改正分配表，改為90年12月28日進行分配，其後再
      更正分配表，於91年10月11日進行分配，其後又於91年11
      月24 日更正分配表，其後復再於92年6月12日更正分配表
      進行分配，其後復於92年12月3日製成更正分配表進行分
      配。
(二)、在本院88年度執字第6840號強制執行事件中，被告丙○○
      、子○○及卯○○等人均係以確定之本票裁定參與分配，
      被告寅○○是以本票作為依據，聲請本院核發支付命令，
      以該支付命參與分配。
(三)、本院86年度執字第6840號強制執行事件於民國92年12月3
      日作成之分配表三，所列被告寅○○部分，參與分配本金
      債權為230萬元及利息 (分配148,521元)，被告丙○○部
      分，參與分配本金債權為90萬元及利息 (分配金額為
      58886元)，被告子○○部分參與分配本金債權為850萬元
      及利息 (分配之金額為456,558元)，被告卯○○部分，參
      與分配本金債權1億元及利息 (分配之金額為7,070, 941
      元)。
    此部分除為兩造所不爭執外，本院並調取本院88年度執字第
    6940 號強制執行案卷查明屬實，堪信為真。
四、本件爭點如下：
(一)、本院88年度執字第6840號強制執行事件，於91年9月9日製作
    之分配表，已經列有被告丙○○、卯○○、子○○之債權，
    原告提出異議後，經被告丙○○、卯○○、子○○為反對陳
    述，原告未依本院民事執行處91年11月19日之通知對被告丙○○、卯○○、子○○提起訴訟，得否在於92年12月3日分
    配表中再為異議，並提起本件訴訟？
(二)、被告丙○○部分：
  1.對智有公司是否有債權存在？
  2.原告是否可代位智有公司主張被告丙○○作為執行名義之本
    票，於取得准予強制執行之裁定前已時效消滅？
(三)、被告麗香部分：
  1.智有公司是否已清償被告子○○8,500,000元之債務？
  2.原告是否可代位智有公司主張被告子○○作為執行名義之本
    票，於取得准予強制執行之裁定前已時效消滅？
(三)、被告寅○○部分；
  1.對智有公司是否有2,300,000元債權存在？
  2.原告是否可代位智有公司主張被告寅○○作為執行名義之本
    票，於取得准予強制執行之裁定前已時效消滅？
(四)、被告卯○○部分：
  1.對智有公司是否有100,000,000債權存在？
  2.原告是否可代位智有公司主張被告卯○○作為執行名義之本
    票，於取得准予強制執行之裁定前已時效消滅？
五、就原告提起本件分配表異議之訴，程序上是否合法部分：
    即本院88年度執字第6840號強制執行事件，於91年9月9日製
    作之分配表，已經列有被告丙○○、卯○○、子○○之債權
    ，原告提出異議後，經被告丙○○、卯○○、子○○為反對
    陳述，原告未依本院民事執行處91年11月19日之通知對被告
    丙○○、卯○○、子○○提起訴訟，得否在於92年6月12日
    分配表中再為異議，並提起本件訴訟？
(一)、按「債權人或債務人對於分配表所載之各債權人之債權或分
    配表金額有不同意者，應於分配期日前一日，向執行法院提
    出書狀，聲明異議。」「執行法院對於前條之異議認為正當
    ，而到場之債務人及有利害關係之他債權人不為反對之陳述
    或同意者，應即更正分配表而為分配。異議未依前項規定終
    結者，應就無異議部分先為分配。」「依前條第一項更正之
    分配表，應送達於未到場之債務人及有利害關係之他債權人
    。前項債務人及債權人於受送達後三日內不為反對陳述者，
    視為同意依更正分配表實行分配，其有為反對陳述者，應即
    通知聲明異議人。」「異議未終結者，為異議之債權人或債
    務人，得向執行法院提起分配表異議之訴。」「聲明異議人
    未分配期日起十日內向執行法院為前二項起訴之證明者，視
    為撤回其異議之聲明：經證明者，該債權應受分配之金額，
    應行提存。」強制執行法第39條第1項、第40條第1項、第40
    條之1、第41條第1項前段、第3項，分別定有明文。前述強
    制執行法所稱之分配期日前一日聲明異議及應於分配期日起
    十日內起訴之限制，其時間起算點，應係指每一次分配期間
    而言，在更正分配表之分配期日，應係指該次更正分配表之
    分配期日而言。
(二)、本件原告係對本院88年度執字第6840號強制執行事件，在92
    年12月3日更正分配表聲明異議，並提起分配表異議之訴，
    因而原告之訴程序上是否合法，應視原告就該次之分配表是
    否有在期限內聲明異議及提起分配異議之訴，經查原告就本
    院前述強制執行事件之分配表業於期限內具狀聲明異議，並
    提起本件訴訟，業經調閱本院88年度執字第6840號強制執行
    拍賣抵押事件卷宗第10卷無訛，是以原告就對本院88年度執
    字第6840號強制執行事件，在92年12月3日更正分配表聲明
    異議，並提起分配表異議之訴，程序上應屬合法，被告卯○○認於該執行事件91年9月9日製作之分配表，已經列有被告
    丙○○、卯○○、子○○之債權，原告提出異議後，經被告
    丙○○、卯○○、子○○為反對陳述，原告未依本院民事執
    行處91年11月19日之通知對被告丙○○、卯○○、子○○提
    起訴訟，是以不能提起聲明異議並提起分配表異議之訴，應
    無可採。
六、就被告卯○○、寅○○、丙○○及子○○之參與分配債權是
    否存在及原告是否可代位智有建設公司行使代位時效抗辯權
    部分：
(一)、按債權人或債務人對於分配表所載各債權人之債權或分配金
    額有不同意者，應於分配期日一日前，向執行法院提出書狀
    聲明異議；異議未終結者，為異議之債權人或債務人，得向
    執行法院對於反對陳述之債權人或債務人提起分配表異議之
    訴，前述強制執行法第39條第1項、第41條第1項分別定有明
    文。按「當事人主張有利於己之事實者，就其事實有舉證之
    責任」，民事訴訟法第277條定有明文。次按強制執行法第
    41條之分配表異議之訴屬形成之訴，訴訟標的為異議權，若
    原告係以被告聲明參與分配之債權不存在為異議權之理由，
    本質上即寓含有消極確認債權不存在訴訟之性質，則參與分
    配之債權存否乃判斷異議權有無之前提，亦即須先審理該債
    權存否後才就異議權加以判斷，於確認該有爭議之債權不存
    在後，始為剔除該債權於分配表外之形成判決，是依舉證責
    任分配法則，應由主張該債權存在之被告負舉證之責。查
    本件原告是請求判決被告卯○○、寅○○、丙○○及子○○
    等於前述系爭執行事件92年12月3日分配表三中之應受分配
    額應予剔除，其主張之事實為否認被告參與分配之債權存在
    ，依上開說明，即應由被告鄭慶長、寅○○、丙○○及子○○就其與智有建設公司間之債權債務法律關係存在乙節負舉
    證之責，待其完成舉證責任後，始由原告就被告系爭參與分
    配債權不實之權利障礙事實負舉證責任。
(二)、就被告卯○○部分：
  1.被告卯○○主張其參與分配之面額1億元之本票，係智有建
    設公司與其合建所提供擔保之本票，其後因智有建設公司違
    約，其對智有建設公司所有之違約所產生之損害債權已超過
    1億元，其損害債權計算之方法如前述說明，故被告卯○○
    認其參與分配之債權自屬存在，原告則主張被告卯○○所持
    有之系本票既係供擔保，該本票所擔保之債權係屬預期債權
    尚未實現，且經扣除其他數額，該本票並無債權存在。
  2.按被告卯○○用以參與分配之本票，其取得係依被告卯○○
    與智有建設公司所簽訂之合建契約及協議書，有該合建契約
    及協議書在卷可稽，復經證人丑○○、高秋璋在本院證述明
    確。
  3.惟就該本票所擔保之債權是否如被告卯○○所主張之數額？
    依前述合建契約第23條之約定，被告卯○○應將所有土地移
    轉給智有建設公司指定第三人，智有建設公司再簽發本票給
    被告卯○○。再依協議書第1條之約定「茲依合建契約第二
    十三條甲方必須將提供合建土地過戶資料予乙方或乙方指定
    之人，俾辦理過戶手續，向銀行貸款融資，為使甲方取得保
    障，乙方必須開立乙方本人及指定登記人及其代表人為共同
    發票人之本票面額乙張 (如附件)供甲方擔保，乙方將合建
    比例過戶給甲方，甲方應將上揭本票返還乙方。」證人即智
    有建設公司原負責人丑○○在本院審理時證稱 (問：為何要
    開本票給卯○○？)「是鄭要求我開的，因為新豐鄉○○段
    的地本來是卯○○的，我們打算在蓋之前要把土地過到莊朝
    欽的名下，是高秋璋要求要過到莊朝欽名下，但是卯○○認
    為這樣他沒有保障，他怕房子蓋好後房子沒有過給他，所以
    要求我開這張票給他。」「當時土地在五信 (後改口稱係六
    信)有四千多萬的貸款沒有還，這筆貸款是高秋璋幫卯○○
    還掉，所以他才會要求把土地過到莊朝欽名下。」 (問：當
    時有說高秋璋去還清土地的貸款，就由高秋璋取得土地所有
    的權利嗎？)「有，莊朝欽是高秋璋的小舅子，但是因為要
    過給莊朝欽，所以卯○○又要求我們開本票。」「因為我們
    預估房子可賣三億到三億二千萬元，口用合建他可以分到的
    比例來算，他可以分到一億，所以才會開一億元的票給他，
    至於幫他代墊的六千萬元，等到房子出售之後再來抵扣或是
    扣他的房子。」 (本院93年3月1日言詞辯論筆錄)且其後亦
    曾過戶12戶房子的起造人給被告卯○○，證人丑○○亦表示
    ，該部分之金額亦應扣除，另證人高秋璋在本院亦證稱「一
    開始因為地主卯○○的土地被六信申請假扣押，我一個人出
    資幫他還欠六信的錢，以撤銷法院的假扣押，接下來就由智
    有建設和地主卯○○談合建開發的事情。」「因為當事人是
    要我們出資撤銷六信的假扣押，可是不知道卯○○另外有無
    債務，為了確保開發案，所以條件就是要他把土地過到莊朝
    欽的名下。」 (問：您知道智有有開一張一億元的本票給鄭
    慶長嗎？)「知道，這是卯○○要求的，因為當時土地已經
    過到莊朝欽的名下，卯○○要求要給他一個保障，本票就放
    在律師那裡保管」 (問：一億元的金額如何計算？)「金額
    如何估算要問丑○○，這個金額只是預估卯○○可配到房子
    的價值。」 (本院93年9月17日言詞辯論筆錄)，證人高秋璋
    並並另證稱其出資幫被告卯○○撤銷假扣押並不是買斷被告
    卯○○之土地，該金額其會再與智有建設公司會算。是以從
    前述合建契約、協議書之內容，證人丑○○、高秋璋之證詞
    、放在律師處而不是直接交給被告卯○○及前述本票之金額
    係以被告卯○○可分配房屋之價值為準，可知被告卯○○參
    與分配之前述本票，係專供擔保智有建設公司於建造房屋後
    ，不履行移轉登記時之損害賠償請求權，而不是如被告卯○○所稱係供擔保其與智有建設公司之合建契約所有債務不履
    行擔保之用。
  4.縱認被告卯○○所主張其所持有之前揭本票係指擔保被告卯
    ○○與智有建設公司之合建契約用，是以智有建設公司違反
    合建契約所造成之被告卯○○之任何損害均屬該本票債權，
    但被告卯○○所主張該債權包括：所造成之42.5%合建房屋
    及土地不履行之損害賠償、遲延履行違約金、沒收已施工之
    工程設施作為懲罰性違約金之損害賠償等，並未經被告卯○○與智有建設公司會算，自難認被告卯○○所主張之數額為
    正確，況被告卯○○向智有建設公司主張該合建契約權利時
    ，亦應扣除智有建設公司以證人高秋璋之資金協助被告卯○○撤銷假扣押之資金6千萬元部分及被告卯○○曾取得之房
    屋起造人房屋部分之價值，亦即被告卯○○就該本票之債權
    為何未經與智有建設公司會算或經何法律程序確認，自難認
    被告卯○○主張該1億元本票確有債權存在為事實。
  5.被告卯○○既不能證明其參與分配之該1億元本票之債權確
    存在，自應認該本票債權不存在。
(二)、被告寅○○部分：
  1.就被告寅○○與智有建設公司債權部分，被告寅○○主張確
    有借款給智有建設公司，並以現金交付，原告則主張該以現
    金交付與社會實際交易不符。
  2.證人丑○○在本院雖證稱：(問：你有用智有公司名義跟被
    告寅○○借錢嗎？)「有，第一次借八十萬元，後來陸續還
    有再借，等到我公司移交給戊○○的時候，徐還用我的票餐
    劉借錢，好像後來他們還借了一百多萬元，後來他們有沒有
    還我不知道，公司還是我在管理的時候沒有還被告寅○○任
    何錢，我現在在外面還有七、八百萬元是我當公司負責人的
    時候的票，但這是戊○○要負責任的。」 (本院93年3月29
    日言詞辯論筆錄)其對被告寅○○參與分配所提出之本票證
    稱「這四張票都是我簽發的沒錯，第一次借八十萬元，後來
    陸續借二、三十萬元，一直累積到一定金額才開票給他，到
    期日八十七年七月三十一日那張本票是我簽的沒錯，但是有
    可能是戊○○出面借的，票上金額也是我寫的沒有錯，因為
    我總共開了一千多萬元的支票，本票的金額我忘記了，給戊○○讓他去外面調錢。」 (同前筆錄)依證人丑○○所述確
    有向被告寅○○借款，然該借款係供智有建設公司使用或個
    人使用已有疑義？況被告寅○○亦稱證人丑○○向其借款時
    ，有時是以個人名義，有時是以智有建設公司負責人名義，
    依其所簽發票據內容而訂，顯見證人丑○○向被告寅○○借
    款時，被告寅○○應知其系以公司負責人或個人借款用，如
    係智有建設公司使用應會將該款項轉入公司帳戶內，況如公
    司借款，證人丑○○應於借款時即會開立公司名義之票據，
    不會累號積達一定數才簽發公司名義之票據，參以被告寅○○復稱其係將現金直接交給證人丑○○，顯見被告寅○○應
    知丑○○借用該款項係供個人使用，故被告寅○○雖持有丑
    ○○所簽發智有建設公司之票據，該票據自不能證明被告寅
    ○○對智有建設公司有參與分配之債權存在。
  3.被告寅○○既不能舉證明明其對智有建設公司並債權存在，
    就被告寅○○參與分配之債權，自應認該債權不存在。
(三)、就被告丙○○部分：
  1.被告丙○○雖主張確有借款給智有建設公司，原告則主張該
    款項係丑○○個人之借款。
  2.被告丙○○在本件訴訟先主張智有建設公司之負責人丑○○
    以智有建設公司名義向其借款100萬元，並開立支票及本票
    ，其後經被告丙○○向臺灣苗栗地方法院對智有建設公司及
    丑○○請發支付命令，並聲請就本票裁定強制執行，其中丑
    ○○並曾返還10萬元，智有建設公司倒閉後，丑○○曾再簽
    發自己名義立100萬元本票給被告丙○○，但並未兌現；其
    後復主張智有建設公司原負責人丑○○於86年7月16日至被
    告丙○○住處，以公司臨時急需調度資金為由，擬借款30
    萬元，被告丙○○於是日至新竹中小企業銀行竹南分行由
    00-00-0000000號帳戶內提領49萬元，親自交付借予丑○○
    30萬元，同年7月30日及9月23日，被告丙○○再至新竹區中
    小企業銀行竹南分行之00-00-0000000號帳戶內提領30萬元
    及40萬元，依丑○○之指示分別存入借款人智有建設公司活
    儲及支存帳戶內，被告丙○○共借給智有建設公司公司100
    萬元，其後因被告丙○○向智有建設公司要求還款，智有建
    設公司於86年11月19日簽發到期日為86年12月19日，票面金
    額100萬元，由丑○○背書之本票一紙交給被告丙○○供擔
    保，其後因被告丙○○要求還款，智有建設公司均相應不理
    ，經再三催付，智有建設公司始於87年9月16日償還10萬元
    ，並再交付面額分別為40萬元、50萬元之本票2紙給被告丙○○，前後說詞不一，其內容是否可信已有可疑，證人丑○○在本院證稱 (問：個人有無跟被告丙○○借錢？)「有從
    八十五、八十六年間就開始有向他借錢，我是開公司的票跟
    他借錢，我不是用公司名義跟他借錢，我是用公司名義跟他
    借錢，所以開公司票給他，跟他借不只一次，是有借有還，
    後來是跟借一百萬元，之後把公司賣給戊○○之後有還十萬
    元，所以是欠她九十萬元。」 (問您說是以公司名義跟她借
    錢，為何你要開你個人名義的票給她？)「因為向她借錢，
    她會要求除了開公司票以外還要開個人的票給她，因為是我
    出面跟她借。」 (同前筆錄)，與被告丙○○所陳述內容並
    不一致，至就被告丙○○與證人丑○○就系爭立1百萬元之
    借款，在臺灣苗栗地方法院和解部分，證人丑○○表示確有
    還給被告丙○○10萬元，他也與被告丙○○協議願清償其餘
    的90萬元。就前述證人丑○○之證詞及被告丙○○之陳述，
    可知就被告丙○○參與分配之該債權究係公司的債權或證人
    丑○○個人債權，顯有疑義，因丑○○向被告丙○○借款時
    ，簽發之票據包括智有建設公司之票據及丑○○個人票據，
    被告丙○○參與分配之債權究係是那一筆債權，被告丙○○
    前後說法不一，且被告丙○○在臺灣苗栗地方法院要求證人
    丑○○清償票款事件中，亦同意丑○○清償該1百萬元之債
    權，顯見該債權應係屬丑○○個人債權，是以亦難以被告丙○○之陳述及證人丑○○之證詞，認被告丙○○該參與分配
    之債權確為智有建設公司之債權。
  3.所以就被告丙○○參與分配之債權部分，被告丙○○亦未舉
    證證明其參與分配之債權確屬存在，自難認該債權存在。
(四)、就被告子○○部分：
  1.被告子○○主張確有借款850萬元給智有建設公司，其供擔
    保之抵押權雖塗銷，但該債權並未完全清償。原告則主張抵
    押權既塗銷，被告子○○參與分配之債權顯已清償。
  2.證人即負責處理被告子○○借款給智有建設公司事務黃義杉
    (被告子○○之弟)在本院雖證稱被告子○○確有借款給智有
    建設公司，但同時提供借款者尚有其他人，並以甲○為名義
    設定抵押權，其後因其他借款者之借款已清償，且被告子○○因有部分房屋登記在其名下 (其後已遭智有建設公司債權
    人查封拍賣)，始同意塗銷押權，但被告黃麗春部分未清償
    等語，惟證人甲○在本院審理時證稱證人癸○○確有借款給
    智有建設公司，並以其名義設定抵押權，但借款人究係癸○○或被告子○○，他並不清楚，但就該借款擔保抵押權之塗
    銷部分，證人甲○復證稱：「我只知道最後要塗銷抵押權的
    時候有說三百萬元要先還給我，三百萬元支票是癸○○在地
    政事務所交給我的，發票人好像是姓陳，付款人是新竹市第
    五信用合作社，隔天我去五信的時候，也看到他在那裡開戶
    ，他好像拿到了八百萬元，交支票當天我就當場去塗銷抵押
    權。」 (問：你如何知道他拿到八百萬元？)「在地政事務
    所的時候，有人拿給他二張支票，其中一張是三百萬元就是
    給我的，另一張我沒有印象有沒有看支票，但是我印象中聽
    到癸○○還有陪同他去地政事務所的陳先生說另一張支票的
    金額是八百萬元。」 (問：智有跟癸○○之間的債務是否都
    清償完畢？)「就我所知借貸部分應該是清償完畢，不然他
    不會讓我塗銷。我會說借貸部分應該是清償完畢，是因為癸○○同意我去塗銷抵押權，但是癸○○一直認為智有還欠他
    假扣押等相關之執行費用。」 (本院93年2月4日言詞辯論筆
    錄)，另一證人即智有建設公司職員陳家豐在本院亦證稱曾
    聽證人丑○○及智有建設公司負責人戊○○說就被告子○○
    部分之債權已清償 (同前筆錄)，證人丑○○在本院證稱就
    被告子○○部分之債權已清償，並證稱「因為證人癸○○是
    出面借錢的人，子○○是他的人頭，癸○○是以永款收利息
    為業，如果沒有還款，他不可能塗銷抵押權，而且我當時有
    要求要把三戶過戶回來，他也表示何時要過戶回來都可以。
    」 (本院93年3月29日言詞辯論筆錄)，由以上證人之說明可
    知，智有建設公司移轉起造人給被告子○○之三戶房屋，其
    後已遭拍賣，顯見被告子○○受移轉時，該房屋有受查封拍
    賣之可能，是以該擔保並不確定，該借款事務既係由證人癸○○與智建有建設公司前負責人丑○○接洽，由證人甲○、
    丑○○、陳家豐前述在本院之證詞，可知被告子○○借給智
    有建設公司之借款債權顯已受清償，否則證人癸○○不可能
    要證人甲○塗銷抵押權，證人癸○○係被告子○○之弟，復
    可能係本件借款之實際借款人，其所為之前述證述，與事實
    不符，應無可採。
  3.被告子○○前述參與分配之債權既已清償，該債權自屬不存
    在，並不因被告黃麗春有前述票據參與分配而有異。
(五)、被告卯○○、寅○○、丙○○及子○○之前述參與分配債權
    既不存在，被告卯○○、寅○○、丙○○及子○○即不得該
    部分之債權參與分配，就原告是否可代位智有建設公司行使
    代位時效抗辯權部分，即無再論述之必要，附此敘明。
七、綜上所述，被告卯○○、寅○○、丙○○及子○○主張前述
    參與分配債權債權存在，顯非真實，原告主張本院88年度執
    字第6840號強制執行事件於民國92年12月3日作成之分配表
    三，所列被告寅○○部分，參與分配本金債權為230萬元及
    利息 (分配148,521元)，被告丙○○部分，參與分配本金債
    權為90萬元及利息 (分配金額為58886元)，被告子○○部分
    參與分配本金債權為850萬元及利息 (分配之金額為456,558
    元)，被告卯○○部分，參與分配本金債權1億元及利息 (
    分配之金額為7,070, 941元)，均應予剔除，為有理由應予
    准許。至被告卯○○在最後一次言詞辯論期日，復再請求傳
    訊證人丑○○，本院事實已臻明確，且證人丑○○已到庭作
    證2次，故無再次傳訊之必要，附此敘明。
八、兩造其餘之攻擊或防禦方法及未經援用之證據，經本院斟酌
    後，認為均不足以影響判決之結果，爰不再逐一詳予論述，
    併此敘明。
九、據上論結，本件原告之訴有理由，依民事訴訟法第78條，判
    決如主文。
中    華    民    國    95    年    11    月    20    日
                  民事第一庭    法  官  王銘勇
以上正本係照原本作成。
如對本判決上訴，須於判決送達後20日內向本院提出上訴狀。
中    華    民    國    95    年    10    月    20    日
                                書記官  曾秀貞


司法院資訊處製作；財團法人民間司法改革基金會備份。
